【裁判字號】    99,交聲,76
【裁判日期】    990326
【裁判案由】    違反道路交通管理處罰條例聲明異議
【裁判全文】
臺灣花蓮地方法院刑事裁定              99年度交聲字第76號
原處分機關  交通部公路總局臺北區監理所花蓮監理站
異  議  人  甲○○
上列異議人即受處分人因違反道路交通管理處罰條例案件，對於
交通部公路總局臺北區監理所花蓮監理站民國99年 2月25日所為
之處分（處分案號：花監違字第裁44-P00000000號），聲明異議
，本院裁定如下：
    主  文
原處分撤銷。
甲○○汽車駕駛人，駕駛汽車經測試檢定酒精濃度超過規定標準
，吊扣其普通小型車駕駛執照拾貳個月及應施以道路交通安全講
習。
    理  由
一、原處分意旨略以：本件異議人即受處分人甲○○於民國98年
    8月31日晚上10時41分許，駕駛車牌號碼E2-3727號自用一般
    小客車，行經花蓮市○○路與嘉南路口處，因酒後駕車酒精
    濃度過量，經警攔撿後，測得其呼氣酒精濃度為每公升0.68
    毫克之違規事實，經花蓮縣警察局花蓮分局員警以花警交字
    第P00000000 號舉發違反道路交通管理事件通知單掣單舉發
    。嗣異議人依法提出申訴，經由原處分機關依道路交通管理
    處罰條例第35條第1項第1款之規定，裁罰異議人罰鍰新臺幣
    （下同）49,500元，吊扣駕駛執照12個月，並依同條例第24
    條第1項第2款施以道安講習。
二、聲明異議意旨略以：異議人已因同一酒後駕車之違規行為，
    經警方移送法辦，並由臺灣花蓮地方法院檢察署檢察官以98
    年度偵字第4055號為緩起訴處分2 年，並命異議人應自收受
    檢察官緩起訴處分命令通知書之日起1 年內，向指定之公益
    團體、地方自治團體或社區完成80小時義務勞動服務，詎原
    處分機關竟仍裁處異議人罰鍰，有違行政罰法第26條第1 項
    所規定之「一事不二罰」原則，爰為此聲明異議，請求撤銷
    原處分。
三、經查：
  (一)異議人於民國98年8 月13日晚上10時41分許，因酒後駕駛
      車牌號碼 E2-3727號自用一般小客車，行經花蓮縣花蓮市
      ○○路與嘉南路口處，經警攔檢測得異議人呼氣酒精濃度
      達0.68MG/L等情，為異議人所不爭執，並有花蓮縣警察局
      舉發違反道路交通管理事件通知單1 紙在卷足憑，此部分
      事實，洵堪認定。又異議人前揭酒後駕車之行為同時涉犯
      刑法第185條之3之公共危險罪，業經臺灣花蓮地方法院檢
      察署檢察官以98年度偵字第4055號處分書為緩起訴處分，
      緩起訴期間為2 年，並應自收受檢察官緩起訴處分命令通
      知書之日起1 年內，向指定之公益團體、地方自治團體或
      社區完成80小時義務勞動服務，緩起訴期滿日為100 年10
      月20日，此有臺灣花蓮地方法院檢察署檢察官98年偵字第
      4055號緩起訴處分書、臺灣高等法院被告前案紀錄表各 1
      份在卷可稽。
  (二)按94年2月5日公布，於95年2月5日施行之行政罰法第26條
      規定：「一行為同時觸犯刑事法律及違反行政法上義務規
      定者，依刑事法律處罰之。但其行為應處以其他種類行政
      罰或得沒入之物而未經法院宣告沒收者，亦得裁處之。前
      項行為如經不起訴處分或為無罪、免訴、不受理、不付審
      理之裁判確定者，得依違反行政法上義務規定裁處之。」
      即所謂一事不二罰原則，究其立法理由，一行為同時觸犯
      刑事法律及違反行政法上義務規定時，由於刑罰與行政罰
      同屬對不法行為之制裁，而刑罰之懲罰作用較強，故在處
      罰目的相同且處罰方式相同時，若依刑事法律處罰，即足
      資警惕時，實無一事二罰再處行政罰之必要；且刑事法律
      處罰，由法院依法定程序為之，較符合正當法律秩序，應
      予優先適用，故同時觸犯刑事法律及違反行政法上義務規
      定之行為，行政機關得否科以與刑罰相類之行政罰處罰，
      端視該行為之刑事訴追或審判程序終局結果而定，在刑事
      訴追、審判程序尚未終局確定前，行政機關自不得逕予裁
      罰；至於罰鍰以外之沒入或其他種類行政罰，因兼具維護
      公共秩序之作用，為達行政目的，行政機關仍得併予裁處
      。
  (三)道路交通主管機關對於汽車駕駛人之酒後駕車行為，依道
      路交通管理處罰條例第35條第1項第1款規定予以裁罰，係
      對行為人違反行政法上義務規定之行政罰，且該條例關於
      一行為同時觸犯刑事法律及違反行政法上義務規定者，並
      無特別規定，是以，汽車駕駛人酒後駕車行為，經測試檢
      定酒精濃度超過規定標準，同時涉犯刑法第185條之3之公
      共危險罪嫌者，道路交通主管處罰機關除有上開行政罰法
      第26條第1 項但書規定，得處以其他種類行政罰之情形外
      ，關於罰鍰部分，即應依上開行政罰法第26條及道路交通
      管理處罰條例第10條規定，移送地方法院檢察署處理，於
      移送後，非有上開行政罰法第26條第2 項所定不起訴等事
      由，不得再依道路交通管理處罰條例第35條第1項第1款規
      定，裁處行為人罰鍰之行政罰。
  (四)又觸犯刑事法律之犯罪行為，除得經檢察官之起訴，並由
      法院審理後，為有罪科刑、無罪、免訴、不受理、不付審
      理之裁判外，如檢察官認該行為所涉為死刑、無期徒刑或
      最輕本刑3 年以上有期徒刑以外之罪，於參酌刑法第57條
      所列事項及公共利益之維護，認以緩起訴為適當者，得定
      1年以上3年以下之緩起訴期間為緩起訴處分（刑事訴訟法
      第253條之1）。就要件言，緩起訴基本上係認被告有犯罪
      嫌疑，而暫緩起訴，並得課被告予一定之負擔或指示（同
      法第253條之2 第1項），此與不起訴處分係因犯罪嫌疑不
      足或其他原因（同法第252條、第253條），且不得附條件
      或負擔，顯有不同，可知緩起訴處分是一種刑事處罰。又
      經檢察官為「緩起訴」處分者，於「緩起訴」之猶豫期間
      內，檢察官可對其持續觀察，若認其顯無反省警惕之情或
      根本欠缺反省警惕之能力（即符合刑事訴訟法第253條之3
      第1項所列3款情形）者，得依職權或依告訴人之聲請，將
      「緩起訴」處分撤銷，並依法追訴，亦即在緩起訴處分之
      猶豫期間內，刑事訴追程序仍未終局確定，此與不起訴處
      分確定後，刑事訴追程序終結，檢察官原則上不得就同一
      行為再行起訴之法律效果迥異。上開行政罰法第26條第 2
      項並未明列「緩起訴處分」，本不宜擴張解釋，且緩起訴
      處分性質上與不起訴處分不同，無適用行政罰法第26條第
      2 項規定之餘地。因此，經檢察官為緩起訴處分之行為，
      如同時違反行政法上義務之規定，因已有刑事處罰，此時
      行政機關若另行依法行政裁罰，無異一罪二罰，因此參酌
      行政罰法第26條之立法意旨，違反行政法上義務之行為，
      若同時亦經檢察官另為緩起訴處分時，行政機關應不得就
      同一行為，再為與刑罰相類之罰鍰處分。且檢察官為「緩
      起訴」處分者，於「緩起訴」之猶豫期間內，最終是否會
      被檢察官提起公訴，猶懸而未定，亦即「緩起訴」處分於
      猶豫期間內尚未具有實質之確定力，檢察官仍得根據上開
      規定依職權或依告訴人之聲請，將被告「緩起訴」處分撤
      銷。而行政罰法第26條明定一事不二罰原則，且應受行政
      罰之行為如經不起訴處分或為無罪、免訴、不受理、不付
      審理之裁判「確定」者，始得依違反行政法上義務規定裁
      處之，並未包括「緩起訴」處分在內，雖「緩起訴」處分
      之最終使被告免於刑事訴追之效果與「不起訴」處分之效
      果相同，惟依行政罰法第26條第2 項之立法意旨，亦必須
      待緩起訴處分實質確定時，被告才最終地確定免於受刑事
      訴追，原處分機關始得為行政裁罰，亦即在緩起訴期間內
      即猶豫期間期滿前，該緩起訴處分仍有被撤銷之可能，此
      時原處分機關若依法為行政裁決，將使受處分人有同時遭
      受行政處罰及刑事訴追之危險，顯與行政罰法第26條規定
      之立法意旨相違背。準此，自行政罰法第26條規定立法意
      旨為有利於行為人之解釋，應認應受行政裁罰之行為，關
      於罰鍰部分，同一事實如經緩起訴處分確定者，亦有行政
      罰法第26條明定一事不二罰原則之適用（臺灣高等法院暨
      所屬法院96年法律座談會刑事類提案第36號法律問題參照
      ）。
  (五)再按94年12月14日修正前道路交通管理處罰條例第68條規
      定「汽車駕駛人，因違反本條例及道路交通安全規則之規
      定，受吊扣或吊銷駕駛執照處分時，吊扣或吊銷其持有各
      級車類之駕駛執照」，修正後同條文則規定「汽車駕駛人
      ，因違反本條例及道路交通安全規則之規定，受吊銷駕駛
      執照處分時，吊銷其持有各級車類之駕駛執照」，查其修
      正過程與修正條文，可知立法者認原條文「汽車駕駛人，
      因違反本條例及道路交通安全規則之規定，受吊扣或吊銷
      駕駛執照處分時，受吊扣或吊銷其持有各級車類之駕駛執
      照」之規定，將違規駕駛人所持有之各級車類駕駛執照一
      併吊扣或吊銷，失之過酷，對於人民工作與生活影響過鉅
      ，有違比例原則，經與交通部協商後，乃將其中「受吊扣
      處分者，吊扣其持有各級車類之駕駛執照」部分規定刪除
      。是爾後駕駛人違反道路交通管理處罰條例第35條第1 項
      第1 款之規定而應受吊扣駕駛執照之處分時，應依修正後
      同法第68條規定，參酌其修正之立法意旨，僅得吊扣違規
      當時駕駛車類之駕駛執照。且酒醉駕車行為係屬製造法所
      不容之風險，雖由風險製造之角度觀之，不因駕駛車輛種
      類不同而有差別，但從風險實現之角度觀之，酒醉駕駛車
      類不同，其對交通安全衍生之實害結果，自會有所差異，
      進一步言，駕駛人酒後駕駛機器腳踏車或自用小客車或大
      貨車，雖同為酒後駕車之違規行為，但因車輛種類不同，
      車輛失控後所能造成之危害亦有差異，自不能等量齊觀。
      準此，若駕駛人駕駛較低等級之車類而酒醉駕車，原處分
      機關不問其實害結果，一律吊扣駕駛人所持有之各類駕照
      ，即有違反「相同事件相同處理，不同事件不同處理」之
      平等原則，臺灣高等法院暨所屬法院97年法律座談會刑事
      類提案第40號討論暨審查意見足資參照。揆上開說明，駕
      駛人有道路交通管理處罰條例第35條第1項第1款所規定之
      違規行為而須吊扣駕駛執照時，應視駕駛人違規之時駕駛
      之車輛類型，以定應吊扣之駕照類型，易言之，僅能吊扣
      行為人違規當時所駕車輛之駕駛執照，不得一概吊扣駕駛
      人所持有之各級車類駕駛執照，方與修正後道路交通管理
      處罰條例第68條規定、其立法旨趣、前揭臺灣高等法院暨
      所屬法院97年法律座談會之研討結果及行政依法行政原則
      相符。
  (六)復按汽車駕駛人取得高一級車類之駕駛資格者，應換發駕
      駛執照，並准其駕駛較低級車類之車輛，其規定如下：已
      領有聯結車駕駛執照者，得駕駛大客車、大貨車、代用大
      客車、大客貨兩用車、曳引車、小型車、輕型機器腳踏車
      ，道路交通安全規則第61條第1項第1款前段定有明文。亦
      即採取「一人一照原則」。異議人目前即因公路監理機關
      採用前揭「一人一照原則」而僅持有1 張駕駛執照（職業
      小客車駕駛執照），此有證號查詢汽車駕駛人資料1 紙附
      卷可參，致使異議人實際上無普通小型車駕駛執照可供原
      處分機關執行吊扣之處分，若不吊扣異議人之職業小型車
      駕駛執照，則實際上無吊扣異議人駕駛執照之可能。惟此
      問題乃屬行政機關為求管理自身行政效率上之便利而採用
      「一人一照原則」所生之結果，考追求行政效率固屬法治
      國家重要之法律原則，亦與人民之權益息息相關，然此原
      則並非憲法層次，不得與比例原則、平等原則相提並論，
      而行政機關對人民違反道路交通管理處罰條例之行為加以
      裁罰，本質上為行政罰，係屬對於人民基本權之限制，自
      應受到憲法層次之比例原則及平等原則之保護，行政機關
      不得僅因追求自我之行政效率，而犧牲人民應受保護之權
      利。質言之，縱因現行公路監理機關採用「一人一照原則
      」而使本件並未持有普通小型車駕駛執照之異議人實際上
      無駕駛執照可供吊扣，惟仍可利用電腦資料處理註記等方
      式，達到吊扣異議人普通小型車駕駛執照之目的，殊不能
      因異議人無普通小型車駕駛執照可供吊扣，而逕行吊扣其
      職業小型車駕駛執照。法院本於保障人民基本權之宗旨，
      仍應恪守法律原則及法律規定為妥適之裁判。
  (七)況且，限制人民權利之行政處分均應有法律授權依據，此
      乃行政程序法、行政罰法第4 條明定，於本案情形，因立
      法者已透過道路交通管理處罰條例第68條之修正，明示於
      行為人違法應吊扣駕照情形，不得一併吊扣其持有之不同
      級車種駕駛執照，行政機關即便認為上開立法方式違誤，
      亦不可能為達處罰人民之目的，於個案中自行糾正立法者
      之判斷，否則無異允許行政機關可違反立法者明示之意思
      ，創設處罰人民之依據，此並非民主法治國國家賴以存立
      之法律保留、權力分立原則所許。準此，原處分機關如認
      為不予吊扣駕駛執照，將使異議人駕駛人持高等級之駕駛
      資格憑證駕駛較低等級車輛時，有無需受吊扣駕駛執照處
      罰之不合理結果，此仍屬刑事立法政策之範疇，應由交通
      主管機關儘速循立法途徑解決，或檢討現行駕駛證照管理
      制度以契合上開法規，而非本院可自行解釋並違反法律規
      範之意涵而為適用，併予說明。
四、綜上所述，本件原處分機關於異議人緩起訴期間尚未屆滿前
    （即尚未具有實質確定力之前），逕對異議人上開酒後駕車
    行為裁處罰鍰，依前開說明意旨，與上述行政罰法第26條第
    1 項前段之「一事不二罰」原則相違，難謂適法，異議人就
    此部分聲明異議為有理由，由本院將原處分關於裁處罰鍰49
    ,500元部分撤銷，改諭知此部分不罰，以資適法。而吊扣職
    業小型車駕駛執照12個月部份，原處分機關漏未審酌「吊扣
    駕駛執照」之規範目的，而以異議人職業小型車駕駛執照作
    為吊扣駕照之處分對象，於法容有違誤，應由本院將原處分
    撤銷，改諭知此部分為吊扣異議人普通小型車駕駛執照12月
    。至原處分另裁處施以道安講習之部分，此部分之處分係屬
    罰鍰以外之其他種類行政罰，依據行政罰法第26條第1 項但
    書之規定，原處分機關本得裁處之，是此部分之併予裁處，
    於法並無不合，併此敘明。
五、據上論斷，應依道路交通案件處理辦法第20條前段，裁定如
    主文。
中    華    民    國    99    年    3     月    26    日
                  交通法庭      法  官  陳月雯
上列正本證明與原本無異。
如對本裁定不服，應於送達後5 日內，向本院提出抗告狀（應抄
附繕本）。
中    華    民    國    99    年    3     月    26    日
                                書記官

司法院資訊處製作；財團法人民間司法改革基金會備份。
